臺灣臺北地方法院民事判決　　　　　　　99年度訴字第4308號
原　　　告　陸嘉瑜
　　　　　　詹家瑤
共　　　同
訴訟代理人　陳松鈴律師
被　　　告　鄭雅壎
上列當事人間遷讓房屋等事件，經本院於民國99年12月21日言詞
辯論終結，判決如下：
    主  文
被告應自臺北市○○區○○路一○六巷二八弄一號六樓、六樓之
一房屋遷出並返還原告。
被告應給付原告新臺幣拾陸萬元，及自民國九十九年十二月十五
日起至遷讓日止，按月給付新臺幣肆萬元。
本判決第一、二項於原告以新台幣壹佰陸拾萬元為被告供擔保後
得假執行。
訴訟費用由被告負擔。
    事實及理由
一按訴狀送達後，原告不得將原訴變更或追加他訴，但擴張或減
  縮應受判決事項之聲明、因情事變更而以他項聲明代最初之聲
  明者，不在此限，民事訴訟法第255 條第1 項第3 、4 款有明
  文規定。查本件原告於起訴時基於租賃契約，請求被告給付原
  告新台幣（下同）8 萬元之租金，及基於侵權行為、不當得利
  等法律關係，請求被告自民國99年9 月15日起至搬遷日止，按
  月給付5 萬元。嗣原告於99年11月8 日具狀將前述請求按月給
  付之金額減縮為4 萬元（本院卷第41頁），並於本院99年12月
  7 日言詞辯論時，更正訴之聲明為請求被告給付原告16萬元，
  及自99年12月15日起至遷讓日止，按月給付4 萬元（同卷第66
  頁），參照前述規定，應予准許。
二原告主張：
  被告於99年4 月15日向原告承租其所有位於臺北市○○區○○
  路106 巷28弄1 號6 樓、6 樓之1 兩戶房屋（下稱系爭房屋）
  ，約定每月租金4 萬元，每月15日前給付，租期1 年，押租金
  8 萬元，但未以字據訂立（下稱系爭租賃契約），被告於同日
  給付原告押租金6 萬元，原告即將系爭房屋交予被告占有使用
  至今。嗣因被告未依約給付99年7 月15日以後之租金，原告遂
  於99年8 月4 日以存證信函催告被告給付7 月15日、8 月15日
  應繳之房租，同時表示自99年8 月15日起終止系爭租賃契約；
  如認系爭租賃契約未於99年8 月15日合法終止，原告亦已於99
  年12月7 日言詞辯論期日當庭向被告為終止之意思表示。為此
  ，爰依民法第767 條、第455 條等法律關係，請求被告返還系
  爭房屋；依系爭租賃契約請求被告給付自99年7 月15日起之租
  金16萬元，及依侵權行為、不當得利之法則，請求被告給付自
  99年12月15日起至遷讓日止，相當於租金之損害賠償或不當得
  利，並請求分別就上述主張擇一判決。又原告否認於兩造有買
  賣契約之合意，況兩造未簽訂書面買賣契約。並聲明：(1)被告
  應將系爭房屋遷讓返還原告。(2)被告應給付原告16萬元，及自
  99年12月15日起至遷讓日止，按月給付4 萬元。(3)願供擔保聲
  請宣告假執行。
三被告則以：
  兩造於99年4 月14日洽談購買系爭房屋事宜，同意暫以「房屋
  租賃契約」為訂屋合約，原告當日即收受被告給付之購屋訂金
  6 萬元，並於該契約書上簽收，其並無向原告租屋之意，依該
  契約書附約第2 條之約定，被告得於1 年內不定期給付價金，
  如第1 年有給滿50萬元，之後再辦過戶，當時有約定1 坪38萬
  元，原告說如果價格過高再溝通。被告於99年7 月間得知系爭
  房屋之售價過高，向原告異議，原告雖同意調整價金，但迄未
  告知調整後之價金數額，被告始停止給付價金，其已給付之14
  萬元為買受系爭房屋之價金，並無違約情事被告乃基於買賣契
  約而占有系爭房屋。況其已支出裝修費用20萬元及搬遷費用10
  萬元，亦可抵銷等語，資為抗辯。並聲明：原告之訴及假執行
  之聲請均駁回。
四兩造不爭執事項如下：
(一)原告於99年4 月14日晚間交付系爭房屋之鑰匙予被告，被告並
  自斯時起占有使用系爭房屋至今（本院卷第54頁反面至第55頁
  ）。
(二)被告99年11月2 日庭呈之「房屋租賃契約」上所載「茲收到鄭
  雅壎小姐訂金陸萬元正。2010/4/14 陸嘉瑜」等文字為原告陸
  嘉瑜親自書寫，且被告於99年4 月14日已給付原告6 萬元（見
  本院卷第29頁）。
(三)除前述6 萬外，被告另於99年6 月4 日、99年7 月9 日分別給
  付4 萬元予原告，至今合計給付14萬元。
五兩造爭執要點及本院之判斷：
(一)兩造間究竟成立買賣契約或租賃契約？
  (1)按稱租賃者，謂當事人約定，一方以物租與他方使用收益，
    他方支付租金之契約，民法第421 條定有明文。原告自承被
    告99年11月2 日庭呈之「房屋租賃契約」係其於99年4 月14
    日與被告洽談租約時所準備，因被告表示欲另擬較完整之契
    約，事後再補簽書面，當日遂僅於該契約書上記載收受6 萬
    元之文字，而未於該契約書上簽名等語（本院卷第54頁反面
    ），被告對此亦不爭執，參以該「房屋租賃契約」影本之內
    容，關於租賃標的為系爭房屋，每月租金4 萬元，每月15日
    前給付，租期1 年，押租金8 萬元等契約重要之點均已詳載
    ，是兩造雖未於該契約書上簽名，但原告於99年4 月14日已
    將系爭房屋交予被告占有使用，被告復於99年6 月4 日、7
    月9 日分別給付4 萬元予原告，與租金之金額相符，顯係用
    以給付5 月15日、6 月15日應付之租金，足認兩造確有租賃
    之合意。被告雖辯稱其給付之14萬元係用以支付價金云云，
    惟衡諸買賣房屋之交易習慣，出賣人於簽訂買賣契約或收取
    相當價金之前，實無率而交付房屋予買受人之可能，況以該
    契約書附約第1 條「租約一年期滿時，乙方以每坪新臺幣38
    萬元向甲方（即原告）購買承租之房屋，新臺幣2090萬元，
    車位兩個280 萬元整，共計2370萬元整。」之記載（見本院
    卷第30頁），系爭房屋之交易價格亦有數千萬元，被告僅給
    付14萬元，亦難認已給付相當之價金，得使原告同意預先交
    付系爭房屋，所辯不足採信。
  (2)原告自承：兩造在99年4 月14日前曾討論買賣系爭房屋事宜
    ，才會於99年4 月14日當日將附約加入前述「房屋租賃契約
    」。當時有提及租期屆滿後，被告如有意願購買系爭房屋，
    得以附約第1 條之條件購買，倘被告在承租期間提前給付價
    金，原告也願意以附約第1 條之條件將系爭房屋出售予被告
    ，且之前給付之租金充作價金之一部分。但99年4 月14日當
    日將附約第2 條以下撕去，僅保留附約第1 條以前，但被告
    表示欲另擬較完整之契約，而未簽訂書面。被告於99年11月
    2 日庭呈之「房屋租賃契約」影本，乃被告自行將撕去部分
    黏回影印等語，並經本院當庭勘驗被告持有之「房屋租賃契
    約」原本，自附約第2 條以下確遭撕去，另行以膠帶黏貼之
    情屬實（本院卷第54頁反面至第55頁、第69頁），足認兩造
    於訂定系爭租賃契約時，確有提及系爭租賃契約租期屆滿後
    ，被告得以每坪38萬元，合計2090萬元，及車位兩個280 萬
    元之價格，向原告購買系爭房屋之情。惟縱使上情屬實，兩
    造既未於「房屋租賃契約」上簽名，原告復將自該契約書附
    約第2 條以下撕去，顯見前述內容僅止於磋商階段，尚待租
    賃期滿後再行洽談，自難認兩造間已有買賣之合意，被告抗
    辯係基於買賣契約而占有系爭房屋，顯屬無據。
(二)原告是否合法終止系爭租賃契約，而得請求被告返還系爭房屋
  ？
  (1)按承租人應依約定日期，支付租金。承租人租金支付有遲延
    者，出租人得定相當期限，催告承租人支付租金，如承租人
    於其期限內不為支付，出租人得終止租約。租賃物為房屋者
    ，遲付租金之總額，非達兩期之租額，不得依前項之規定，
    終止租約。其租金約定於每期開始時支付者，並應於遲延給
    付逾2 個月時，始得終止契約，民法第439 條前段、第440
    條第1 、2 項分別定有明文。原告雖以99年8 月4 日新店碧
    潭000115號存證信函，催告被告給付7 月15日、8 月15日之
    租金8 萬元，同時為自99年8 月15日終止系爭租賃契約之意
    思表示，前述催告及終止之意思並於同年8 月5 日到達被告
    ，有存證信函、郵件送達明細等存卷可稽（99年度店補字第
    169 號卷第4 至7 頁），惟原告於99年8 月5 日行使終止權
    時，被告遲付租金之總額僅有1 期（即99年7 月15日該期）
    ，未達兩期之租額，亦尚未逾2 個月，原告前述終止權之行
    使自不合法。然原告既於99年12月7 日言詞辯論期日當庭向
    被告為終止之意思表示，系爭租賃契約已於99年12月7 日終
    止。
  (2)次按承租人於租賃關係終止後，應返還租賃物，民法第455
    條前段規定甚詳。又租約終止後，出租人除得本於租賃物返
    還請求權，請求返還租賃物外，倘出租人為租賃物之所有人
    時，並得本於所有權之作用，依無權占有之法律關係，請求
    返還租賃物，最高法院著有75年臺上字第801 號判例意旨可
    參。被告自99年4 月14日晚間起占有使用系爭房屋至今之事
    實，為兩造不爭執，系爭租賃契約既已於99年12月7 日終止
    ，被告仍占有使用系爭房屋，自屬無權占有，原告依民法第
    455 條前段、第767 條前段，請求被告自系爭房屋遷出並返
    還原告，自屬有據，應予准許。
(三)被告自99年7 月15日起即未給付租金，及系爭租賃契約於99年
  12月7 日終止之情均已詳述，原告自得請求被告給付99年7 月
  15日至12月7 日之租金，是原告僅請求其中7 月15日至11月15
  日合計16萬元租金，為有理由，應予准許。又被告無權占有系
  爭房屋，可能獲得相當於租金之利益，為社會通常之觀念（最
  高法院61年臺上字第1635號判例參照）。原告將系爭房屋出租
  予被告時，每月所收取之租金為4 萬，此金額自可作為計算不
  當得利損害賠償金之標準，則原告請求被告給付自99年12月15
  日起至遷讓日止，按月給付其無權占用系爭房屋所獲得相當租
  金之利益4 萬元，亦有理由，應予准許。
(四)至被告抗辯其支出裝修費用20萬元及搬遷費用10萬元之情，為
  原告否認，被告復未提出憑據以證其說，被告前述辯解，自無
  理由。況搬遷費用之支出，亦與系爭租賃契約無涉，無從主張
  抵銷。
六綜上而論，原告基於民法第455 條前段、第767 條前段請求被
  告自系爭房屋遷出並返還原告，及依系爭租賃契約請求被告給
  付租金16萬元，及依不當得利之法則請求被告給付自99年12月
  15日起至遷讓日止，按月給付4 萬元，均有理由，應予准許。
  又原告請求就侵權行為、不當得利，擇一為被告給付相當於租
  金數額之判決，本院既認原告基於不當得利之主張為有理由，
  侵權行為部分即無庸贅述。再原告陳明願供擔保，聲請宣告假
  執行，茲酌定相當擔保金額，予以准許。
七本件事證已臻明確，兩造其餘攻擊防禦方法，及未予援用之證
  據，經本院斟酌後，認均不足以影響本判決之結果，自無逐一
  詳予論駁之必要，附此敘明。
八訴訟費用負擔之依據：民事訴訟法第78條。
中    華    民    國  100     年    1     月    14    日
                  民事第六庭    法  官  邱蓮華
以上正本係照原本作成。
如對本判決上訴，須於判決送達後20日內向本院提出上訴狀。如
委任律師提起上訴者，應一併繳納上訴審裁判費。
中    華    民    國   100    年    1     月    14    日
                                書記官  黃曼琳